ACORDAO-COMPLETO-2434263

ACÓRDÃO 8713/2021 ATA 20/2021 - PRIMEIRA CÂMARA

VISTOS, relatados e discutidos estes autos de atos de Reforma submetidos à apreciação deste Tribunal para fins de registro, nos termos do inc. III do art. 71 da Constituição Federal de 1988, atos esses cadastrados e disponibilizados ao TCU por intermédio do Sistema e-Pessoal, na forma dos arts. 2º e 4º da Instrução Normativa TCU 78/2018,
ACORDAM os Ministros do Tribunal de Contas da União, reunidos em Sessão da 1ª Câmara, diante das razões expostas pelo Relator e com fundamento nos arts. 1º, inciso V, e 39, inciso II, ambos da Lei 8.443/92, c/c o art. 259, inciso II, do Regimento Interno, em:
9.1. considerar legais os atos constantes das peças 2, 3, 4, 5, 7, 9, 10 e 11, relativos, respectivamente, às concessões iniciais de reforma a João Luiz Carvalho de Queiroz Ferreira (ato nº 5199/2020) , Péricles Vieira Filho (ato nº 5486/2020) , Luiz Antônio Torres dos Santos (ato nº 6790/2020) , Luiz Miguel Regula (ato nº 6935/2020) , Márcia Regina Matar de Lello (ato nº 13872/2020) , Francisco Ferreira Oliveira (ato nº 18800/2020) , José Gesoaldo Amador (ato nº 18841/2020) e João Carlos Ibarra Ribeiro (ato nº 18859/2020) , autorizando-lhes o registro, nos termos do § 1º do art. 260 do Regimento Interno desta Corte de Contas;
9.2. considerar ilegais os atos de concessão inicial de reforma a Sérgio Antônio Albuquerque da Silva (ato nº 13398/2020, peça 6) e José João Abdalla (ato nº 15291/2020, peça 8) , negando-lhes os registros correspondentes, nos termos do § 1º do art. 260 do Regimento Interno desta Corte de Contas;
9.3. dispensar a devolução dos valores indevidamente recebidos de boa-fé até a data da ciência deste Acórdão, com base no Enunciado 106 da Súmula da Jurisprudência do TCU;
9.4. determinar ao órgão de origem que:
9.4.1. comunique aos interessados o inteiro teor deste Acórdão, com fundamento nos arts. 71, inciso IX, da Constituição Federal, e 262 do Regimento Interno desta Corte de Contas, no prazo de 15 (quinze) dias, contados a partir da ciência da presente deliberação, e, após, faça cessar os pagamentos decorrentes dos atos ora impugnados, sob pena de responsabilidade solidária da autoridade administrativa omissa;
9.4.2. alerte os interessados no sentido de que o efeito suspensivo proveniente da interposição de eventuais recursos, caso não providos, não as exime da devolução dos valores indevidamente percebidos após a notificação;
9.4.3. envie a esta Corte de Contas, no prazo de 30 (trinta) dias, por cópia, comprovante de que os interessados tiveram ciência desta deliberação;
9.4.4. emita novos atos de reforma, livres das irregularidades apontadas, submetendo-os ao TCU, no prazo de trinta dias, consoante os arts. 262, § 2º, do Regimento Interno do TCU e 19, § 3º, da Instrução Normativa TCU 78/2018;
9.5. determinar à Sefip que:
9.5.1. acompanhe o cumprimento das determinações elencadas nos itens 9.4.1 a 9.4.4 deste Acórdão; e
9.5.2. arquive os autos.

Pessoal: Atos de Reforma da unidade emissora COMANDO DA MARINHA, enviados ao TCU pela unidade de controle interno Centro de Controle Interno da Marinha para fins de análise e julgamento.

Primeira Câmara

Comando da Marinha.

3. Interessados: Francisco Ferreira Oliveira, CPF XXX.464.057-XX; João Carlos Ibarra Ribeiro, CPF XXX.600.991-XX; João Luiz Carvalho de Queiroz Ferreira, CPF XXX.481.487-XX; José Gesoaldo Amador, CPF XXX.457.234-XX; José João Abdalla, CPF XXX.655.018-XX; Luiz Antônio Torres dos Santos, CPF XXX.479.237-XX; Luiz Miguel Regula, CPF XXX.469.437-XX; Márcia Regina Matar de Lello, CPF XXX.317.447-XX; Péricles Vieira Filho, CPF XXX.032.577-XX; Sérgio Antônio Albuquerque da Silva, CPF XXX.575.540-XX.

13.1. Ministros presentes: Walton Alencar Rodrigues (Presidente), Benjamin Zymler, Vital do Rêgo e Jorge Oliveira.
13.2. Ministro-Substituto presente: Augusto Sherman Cavalcanti (Relator).

AUGUSTO SHERMAN

Cuidam os autos de atos de Reforma submetidos à apreciação deste Tribunal para fins de registro, nos termos do inc. III do art. 71 da Constituição Federal de 1988, atos esses cadastrados e disponibilizados ao TCU por intermédio do Sistema e-Pessoal, na forma dos arts. 2º e 4º da Instrução Normativa TCU 78/2018.
2.	A unidade técnica, ao analisar os fundamentos legais das concessões bem como as informações prestadas pelo órgão do controle interno, lavrou a instrução constante da peça 13, adiante parcialmente transcrita, com eventuais ajustes de forma:
"INTRODUÇÃO
1. Trata-se de atos de reforma, submetidos, para fins de registro, à apreciação do Tribunal de Contas da União (TCU) , de acordo com o art. 71, inciso III, da Constituição Federal.  Os atos foram cadastrados e disponibilizados ao TCU por intermédio do Sistema e-Pessoal, na forma do art. 2º e 4º da Instrução Normativa TCU 78/2018.
2. Os atos desse processo pertencem às seguintes unidades:
2.1. Unidade emissora: COMANDO DA MARINHA.
2.2. Unidade cadastradora:  SERVIÇO DE INATIVOS E PENSIONISTAS DA MARINHA.
2.3. Subunidade cadastradora: SVPM - Reforma.
EXAME TÉCNICO
Procedimentos aplicados
3. Os procedimentos para exame, apreciação e registro de atos de pessoal encontram-se estabelecidos na Instrução Normativa TCU 78/2018 e na Resolução TCU 206/2007. Essas normas dispõem que os atos de pessoal disponibilizados por meio do e-Pessoal devem ser submetidos previamente a críticas automatizadas, com base em parâmetros predefinidos.
4. As críticas das informações cadastradas na etapa de coleta do ato foram elaboradas e validadas levando-se em conta as peculiaridades de cada ato. Os itens verificados nessa etapa são inerentes a dados cadastrais, fundamentos legais, mapa de tempo, ficha financeira, assim como eventuais ocorrências de acumulação. Trata-se de verificações abrangentes, minuciosas e precisas e sem a necessidade de ação humana e, portanto, menos suscetível a falhas. As críticas aplicadas estão discriminadas no sistema, no Menu e-Pessoal, opção 'Crítica', que podem ser acessadas mediante concessão de perfil específico a servidores do TCU responsáveis pela análise.
5. Além das críticas automatizadas, há verificação humana adicional no caso de haver alertas do sistema ou informações não formatadas, como esclarecimentos do gestor ou do controle interno.  
6. As críticas também consideram os registros do Sistema Integrado de Administração de Recursos Humanos (Siape) . O Siape disponibiliza informações atualizadas sobre as parcelas que integram os proventos, diferentemente, portanto, do e-Pessoal, que informa as parcelas no momento do registro do ato. 
7. Essa confrontação com o Siape fornece uma visão atual e verdadeira da situação, o que permite descaracterizar irregularidades e inconsistências que, embora constantes do e-Pessoal, já foram corrigidas.
8. As verificações detectadas nos atos encontram-se discriminadas na aba de pendências de cada ato no sistema e-Pessoal, bem como nos espelhos dos atos contemplados por esta instrução.
Exame das Constatações
9. Ato: 5199/2020 - Interessado: JOAO LUIZ CARVALHO DE QUEIROZ FERREIRA - CPF: XXX.481.487-XX
9.1. Parecer do Controle Interno: considerar o ato Legal.
9.2. Por intermédio de análises realizadas por esta Unidade Técnica no presente ato, não se constatou irregularidade que obste a chancela pela legalidade.
9.3. Encaminhamento do ato: 
9.3.1. Considerar LEGAL e conceder registro do ato de JOAO LUIZ CARVALHO DE QUEIROZ FERREIRA. 
10. Ato: 5486/2020 - Interessado: PERICLES VIEIRA FILHO - CPF: XXX.032.577-XX
10.1. Parecer do Controle Interno: considerar o ato Legal.
10.2. Por intermédio de análises realizadas por esta Unidade Técnica no presente ato, não se constatou irregularidade que obste a chancela pela legalidade.
10.3. Encaminhamento do ato:
10.3.1. Considerar LEGAL e conceder registro do ato de PERICLES VIEIRA FILHO. 
11. Ato: 6790/2020 - Interessado: LUIZ ANTONIO TORRES DOS SANTOS - CPF: XXX.479.237-XX
11.1. Parecer do Controle Interno: considerar o ato Legal.
11.2. Por intermédio de análises realizadas por esta Unidade Técnica no presente ato, não se constatou irregularidade que obste a chancela pela legalidade.
11.3. Encaminhamento do ato: 
11.3.1. Considerar LEGAL e conceder registro do ato de LUIZ ANTONIO TORRES DOS SANTOS.
12. Ato: 6935/2020 - Interessado: LUIZ MIGUEL REGULA - CPF: XXX.469.437-XX
12.1. Parecer do Controle Interno: considerar o ato Legal.
12.2. Por intermédio de análises realizadas por esta Unidade Técnica no presente ato, não se constatou irregularidade que obste a chancela pela legalidade.
12.3. Encaminhamento do ato:
12.3.1. Considerar LEGAL e conceder registro do ato de LUIZ MIGUEL REGULA. 
13. Ato: 13398/2020 - Interessado: SERGIO ANTONIO ALBUQUERQUE DA SILVA - CPF: XXX.575.540-XX
13.1. Parecer do Controle Interno: considerar o ato Legal.
13.2. Por intermédio de análises realizadas por esta Unidade Técnica no presente ato, não se constatou irregularidade que obste a chancela pela legalidade.
13.3. Encaminhamento do ato:
13.3.1. Considerar LEGAL e conceder registro do ato de SERGIO ANTONIO ALBUQUERQUE DA SILVA. 
14. Ato: 13872/2020 - Interessado: MARCIA REGINA MATAR DE LELLO - CPF: XXX.317.447-XX
14.1. Parecer do Controle Interno: considerar o ato Legal.
14.2. Por intermédio de análises realizadas por esta Unidade Técnica no presente ato, não se constatou irregularidade que obste a chancela pela legalidade.
14.3. Encaminhamento do ato: 
14.3.1. Considerar LEGAL e conceder registro do ato de MARCIA REGINA MATAR DE LELLO.
15. Ato: 15291/2020 - Interessado: JOSE JOAO ABDALLA - CPF: XXX.655.018-XX
15.1. Parecer do Controle Interno: considerar o ato Legal.
15.2. Por intermédio de análises realizadas por esta Unidade Técnica no presente ato, não se constatou irregularidade que obste a chancela pela legalidade.
15.3. Encaminhamento do ato:
15.3.1. Considerar LEGAL e conceder registro do ato de JOSE JOAO ABDALLA. 
16. Ato: 18800/2020 - Interessado: FRANCISCO FERREIRA OLIVEIRA - CPF: XXX.464.057-XX
16.1. Parecer do Controle Interno: considerar o ato Legal.
16.2. Por intermédio de análises realizadas por esta Unidade Técnica no presente ato, não se constatou irregularidade que obste a chancela pela legalidade.
16.3. Encaminhamento do ato:
16.3.1. Considerar LEGAL e conceder registro do ato de FRANCISCO FERREIRA OLIVEIRA.
17. Ato: 18841/2020 - Interessado: JOSE GESOALDO AMADOR - CPF: XXX.457.234-XX
17.1. Parecer do Controle Interno: considerar o ato Legal.
17.2. Por intermédio de análises realizadas por esta Unidade Técnica no presente ato, não se constatou irregularidade que obste a chancela pela legalidade.
17.3. Encaminhamento do ato: 
17.3.1. Considerar LEGAL e conceder registro do ato de JOSE GESOALDO AMADOR. 
18. Ato: 18859/2020 - Interessado: JOAO CARLOS IBARRA RIBEIRO - CPF: XXX.600.991-XX
18.1. Parecer do Controle Interno: considerar o ato Legal.
18.2. Por intermédio de análises realizadas por esta Unidade Técnica no presente ato, não se constatou irregularidade que obste a chancela pela legalidade.
18.3. Encaminhamento do ato: 
18.3.1. Considerar LEGAL e conceder registro do ato de JOAO CARLOS IBARRA RIBEIRO.
CONCLUSÃO
19. A abrangência e a profundidade das verificações levadas a efeito fundamentam convicção de que os atos 18859/2020, 5486/2020, 18800/2020, 6935/2020, 15291/2020, 13872/2020, 5199/2020, 18841/2020, 6790/2020 e 13398/2020 podem ser apreciados pela legalidade, em razão de não terem sido encontradas irregularidades nos atos, de acordo com o item Exame das Constatações desta instrução.
PROPOSTA DE ENCAMINHAMENTO
20. Ante o exposto, com fundamento no art. 71, inciso III, da Constituição Federal, no art. 1º, inciso V, e art. 39, incisos I e II, da Lei 8.443/1992, no art. 260 do Regimento Interno do Tribunal de Contas da União, propõe-se: 
20.1. Considerar LEGAIS e conceder o registro dos atos de JOAO CARLOS IBARRA RIBEIRO, PERICLES VIEIRA FILHO, FRANCISCO FERREIRA OLIVEIRA, LUIZ MIGUEL REGULA, JOSE JOAO ABDALLA, MARCIA REGINA MATAR DE LELLO, JOAO LUIZ CARVALHO DE QUEIROZ FERREIRA, JOSE GESOALDO AMADOR, LUIZ ANTONIO TORRES DOS SANTOS e SERGIO ANTONIO ALBUQUERQUE DA SILVA."
3.	Em seu pronunciamento regimental (peça 15) , no entanto, o Ministério Público junto a esta Casa, neste ato representado pelo Procurador Júlio Marcelo de Oliveira, manifestou divergência parcial em relação ao posicionamento da unidade técnica, nos seguintes termos:
"Trata-se de processo consolidado com dez atos de reformas deferidas pelo Comando da Marinha, com pareceres pela legalidade emitidos pelo controle interno e pela Secretaria de Fiscalização de Pessoal - Sefip.
As reformas de Sérgio Antônio Albuquerque da Silva (peça 6) e de José João Abdalla (peça 8) indicam que os militares receberam remuneração correspondente ao grau hierárquico superior, nos termos do inciso II do art. 50 da Lei 6.880/1980, em sua redação original, por contarem mais de 30 anos de serviço, até 29 de dezembro de 2000, data limite para percepção do benefício, nos termos do art. 34 da MP 2.215-10/2001.
Em ambos os casos, entretanto, foram considerados tempos que não se confundem com atividade estritamente militar para completar os 30 anos de serviço exigidos pela citada norma. No primeiro, foram averbados 5 anos, 2 meses e 14 dias de atividades exercidas na esfera privada para completar o total de 30 anos e 28 dias (em 30/4/1999) . No segundo, para atingir o montante de 31 anos, 1 mês e 2 dias (em 31/5/2001) , foram computados 5 anos, 10 meses e 7 dias de tempo de serviço público civil.
O Tribunal de Contas da União considera ilegal a concessão de reforma, com a referida vantagem, aos militares que não completaram 30 anos de serviço em atividade estritamente militar, de acordo com as seguintes deliberações:  
Acórdão 631/2020-TCU-Primeira Câmara
'Sumário: REFORMA. PROVENTOS DE REFERÊNCIA CALCULADOS SOBRE UM POSTO OU GRADUAÇÃO ACIMA DO OCUPADO NA ATIVA PARA MILITARES QUE NÃO COMPLETARAM, EM ATIVIDADE ESTRITAMENTE MILITAR, OS 30 ANOS REQUERIDOS PELA REDAÇÃO ORIGINAL DO ART. 50, INCISO II, DA LEI 6.880/1980 C/C ART. 135 E SEGUINTES DO REFERIDO DIPLOMA LEGAL. ILEGALIDADE. DETERMINAÇÕES. - O tempo laborado em atividade privada pode ser computado pelo militar exclusivamente para fins de contagem de tempo para a passagem para a reserva. - Todavia, o lapso laborado em atividade privada não se presta para fundamentar o pagamento da vantagem estabelecida na redação original do art. 50, inciso II, da Lei 6.880/1980 (remuneração correspondente ao grau hierárquico superior ou melhoria da mesma) eis que não há autorização legal para tanto'.
Acórdão 4708/2020-TCU-Primeira Câmara
'Sumário: REFORMA. ILEGALIDADE E NEGATIVA DE REGISTRO DE UM DOS ATOS, EDITADO COM FUNDAMENTO NO ART. 110, § 1º, DA LEI 6.880/1980 PARA ELEVAR OS PROVENTOS DE MILITAR JÁ REFORMADO, HIPÓTESE NÃO ALBERGADA PELO DISPOSITIVO. ILEGALIDADE E NEGATIVA DE REGISTRO DE OUTRO, EM FACE DA UTILIZAÇÃO DE TEMPO DE SERVIÇO PÚBLICO CIVIL PARA ATRIBUIÇÃO DA VANTAGEM PREVISTA NO ART. 50, INCISO II, DO ESTATUTO, CONTRARIANDO A EXPRESSA DICÇÃO DO ART. 137, § 1º, DA NORMA. LEGALIDADE E REGISTRO DAS DEMAIS CONCESSÕES. DETERMINAÇÕES'.
Acórdão 4716/2020-TCU-Primeira Câmara
'Sumário: REFORMA. PROVENTOS DE REFERÊNCIA CALCULADOS SOBRE UM POSTO OU GRADUAÇÃO ACIMA DO OCUPADO NA ATIVA PARA MILITARES QUE NÃO COMPLETARAM, EM ATIVIDADE ESTRITAMENTE MILITAR, OS 30 ANOS REQUERIDOS PELA REDAÇÃO ORIGINAL DO ART. 50, INCISO II, DA LEI 6.880/1980 C/C ART. 135 E SEGUINTES DO REFERIDO DIPLOMA LEGAL. ILEGALIDADE DE UM ATO. EXAME PREJUDICADO, EM RAZÃO DA PERDA DE OBJETO, DE UM ATO. LEGALIDADE DOS DEMAIS ATOS. DETERMINAÇÕES'.
Tendo em vista que os valores dos dois benefícios estão acima do devido, as concessões devem ser consideradas ilegais, com negativa de registro perante esta Corte de Contas, conforme o entendimento firmado pelos supracitados acórdãos.
Os atos em apreço foram encaminhados pelo controle interno em julho de 2020, de modo que não houve o decurso do prazo de cinco anos previsto pelo Supremo Tribunal Federal, no âmbito do RE 636.553, para a apreciação de atos de natureza complexa, por parte do Tribunal de Contas da União.
Ante o exposto, o Ministério Público de Contas manifesta-se pela ilegalidade das reformas de Sérgio Antônio Albuquerque da Silva (peça 6) e de José João Abdalla (peça 8) e aquiesce à proposição da unidade técnica, quanto aos demais atos autuados no presente processo."
É o Relatório.

não há.

Procurador Júlio Marcelo de Oliveira.

PESSOAL. REFORMA. CONSTATAÇÃO, EM DOIS ATOS, DE QUE OS PROVENTOS FORAM CALCULADOS COM BASE NO POSTO/GRADUAÇÃO SUPERIOR IMEDIATA MEDIANTE A CONTAGEM INDEVIDA, PARA TAL FINALIDADE, DE TEMPOS DE INICIATIVA PRIVADA E DE SERVIÇO PÚBLICO CIVIL, VERIFICANDO-SE, PORTANTO, QUE O INTERESSADO NÃO PREENCHEU O REQUISITO DE AO MENOS 30 ANOS DE SERVIÇO EM ATIVIDADE ESTRITAMENTE MILITAR PARA A OBTENÇÃO DO BENEFÍCIO. ILEGALIDADE E NEGATIVA DE REGISTRO PARA OS DOIS ATOS. DETERMINAÇÕES. LEGALIDADE E AUTORIZAÇÃO DE REGISTRO DOS DEMAIS OITO ATOS.

REFORMA (REFO)

Secretaria de Fiscalização de Integridade de Atos e Pagamentos de Pessoal e de Benefícios Sociais (Sefip).

Cuidam os autos de atos de Reforma submetidos à apreciação deste Tribunal para fins de registro, nos termos do inc. III do art. 71 da Constituição Federal de 1988, atos esses cadastrados e disponibilizados ao TCU por intermédio do Sistema e-Pessoal, na forma dos arts. 2º e 4º da Instrução Normativa TCU 78/2018.
2.	Os atos de concessão inicial de reforma a João Luiz Carvalho de Queiroz Ferreira (ato nº 5199/2020, peça 2) , Péricles Vieira Filho (ato nº 5486/2020, peça 3) , Luiz Antônio Torres dos Santos (ato nº 6790/2020, peça 4) , Luiz Miguel Regula (ato nº 6935/2020, peça 5) , Márcia Regina Matar de Lello (ato nº 13872/2020, peça 7) , Francisco Ferreira Oliveira (ato nº 18800/2020, peça 9) , José Gesoaldo Amador (ato nº 18841/2020, peça 10) e João Carlos Ibarra Ribeiro (ato nº 18859/2020, peça 11) encontram-se conformes aos normativos regentes e podem ser apreciados pela legalidade com o subsequente registro, nos termos sugeridos pela unidade instrutiva e ratificados pelo Parquet especializado.
3.	No entanto, concordo com a sinalização do Parquet especializado quanto à existência de ilegalidade nas concessões iniciais de reforma a Sérgio Antônio Albuquerque da Silva (ato nº 13398/2020, peça 6) e José João Abdalla (ato nº 15291/2020, peça 8) , tendo em vista a constatação, em tais atos, do cômputo de tempos em atividade não estritamente militar para a concessão do benefício de proventos baseados em um posto/graduação acima, contrariando reiterada jurisprudência desta Corte (tais como, apenas para citar alguns exemplos, da 1ª Câmara os Acórdãos 13924/2020, Relator  Ministro Benjamin Zymler, 5041/2020, Relator Ministro Vital do Rêgo, e 5823/2020, Relator  Ministro Weder de Oliveira; e na 2ª Câmara os Acórdãos 6206/2020, Relatora Ministra Ana Arraes, 4097/2021, Relator Ministro Marcos Bemquerer Costa, e 5929/2021, Relator Ministro Aroldo Cedraz) .
4.	Assim, os atos de pensão militar constantes das peças 6 e 8 não poderão prosperar nos moldes em que foram concedidos, sem prejuízo de que novos atos sejam encaminhados ao Tribunal para oportuna deliberação, livres das irregularidades ora apontadas.
5.	Considerando tratar-se de ilegalidade relacionada a processo de concessão, perfilho o entendimento de que o julgamento proposto não implica a obrigatoriedade de ressarcimento das importâncias indevidamente recebidas de boa-fé, até a data do conhecimento desta deliberação pelo órgão concedente, razão pela qual julgo aplicável o Enunciado 106 da Súmula de Jurisprudência do deste Tribunal.
6.	Destaco que os atos de reforma constantes destes autos foram disponibilizados ao TCU há menos de 5 (cinco) anos, não lhes sendo aplicável, assim, a nova orientação do STF consubstanciada no RE 636.553/RS.
	Diante do exposto, ao acolher parcialmente a proposta alvitrada pela unidade técnica e endossada pelo MP/TCU, manifesto-me por que o Tribunal aprove o Acórdão que ora submeto à deliberação deste Colegiado.
TCU, Sala das Sessões, em 1 de junho de 2021.
AUGUSTO SHERMAN CAVALCANTI 
Relator